最高法院民事判決　　　　　　　九十四年度台上字第八七七號
　　上　訴　人　華眾營造工程股份有限公司
　　法定代理人　李雨朴
　　訴訟代理人　莊志遠律師
　　被 上訴 人　豪強金屬工程有限公司
　　　　　　　　　　　　1號
　　法定代理人　林竹盛
　　訴訟代理人　劉北元律師
上列當事人間請求給付工程款事件，上訴人對於中華民國九十二
年十月十六日台灣高等法院第二審判決（九十二年度重上字第二
七八號），提起上訴，本院判決如下：
    主  文
上訴駁回。
第三審訴訟費用由上訴人負擔。
    理  由
本件被上訴人主張：伊向上訴人承攬台南科學工業園區第二期標
準廠房新建帷幕牆工程（下稱系爭工程），約定總價金新台幣（
下同）六千五百萬元，兩造於民國八十九年十二月十五日簽訂工
程合約書，簽約後，伊即按上訴人指示，隨主體工程進度施作，
旋於九十年三月十五日經協商，按當時承攬範圍，以總價金六千
三百五十萬元結算（不含稅），嗣因業主指示，陸續又追加鋼構
等工作項目，價金為二百三十三萬三千五百四十五元，故系爭工
程款（含稅）總計六千九百萬八千五百五十元，惟迄工作完成驗
收，上訴人僅給付五千九百三十五萬一千零五十三元，尚餘九百
六十五萬七千四百九十七元未付等情，爰依承攬之法律關係，求
為命上訴人如數給付，並加付法定遲延利息之判決（第一審判命
上訴人給付九百五十三萬一千零五十元及利息，並駁回被上訴人
其餘之請求。被上訴人就其敗訴部分，未聲明不服，已告確定）
。
上訴人則以：系爭工程依約應於九十年六月二十五日完工，被上
訴人遲至同年九月十二日始完工，已遲延完工七十九日，依約應
罰款一千五百八十萬元，伊自得以之主張抵銷等語，資為抗辯。
原審依審理之結果，以：查被上訴人於八十九年十二月十五日向
上訴人承攬系爭工程簽訂合約書，約定總價金為六千五百萬元，
嗣於九十年三月十五日經協商以六千三百五十萬元結算，含稅則
為六千六百六十七萬五千元，加計追加工程款二百三十三萬三千
五百五十元，扣除上訴人已給付五千九百四十七萬七千五百元，
尚有九百五十三萬一千零五十元未付；又上訴人所追加工程為鋼
構部分、施竿安裝、欄杆、排煙窗修改、鋁窗簾盒及窗台板等部
分，上訴人向業主所承攬之台南科學工業園區第二期廠房整體工
程已如期完工，並未遭業主逾期計罰之事實，為兩造所不爭執，
並有工程合約書、親簽文件、付款內容、追加項目及金額、追加
鋼構部分、旗桿安裝部分、欄杆部分、排煙窗修改部分、鋁窗簾
盒及窗台板部分等傳真函及請款單、完工證明書可稽，堪信屬實
。玆依民事訴訟法第四百六十三條準用同法第二百七十條之一第
一項第三款規定整理並協議簡化爭點，分述如下：(一)、依系爭工
程合約書第四條第一項「一、乙方（指被上訴人）須於簽訂合約
之日起確實籌劃，招足工人備便工作，每一區劃一經通知後需依
合約補充說明之施工工期及雙方同意之工程期限卡約定之日期如
期進場施工及完工」；同條第二項「如因工程數量臨時增加，或
因天災人禍確為人力所不能挽救致延長完工日期時，乙方應於事
實發生後三日內以書面函請甲方（指上訴人）核定延期日數。（
工期計算認定標準，以業主認定之方式及標準為依據）」之約定
觀之，系爭工程屬於配合性之工程，並無實際明確之工程期限，
工期之計算，以業主就主體工程工期之認定及計算為標準。(二)、
依上訴人提出其與業主間之工程結算明細總表所載，足見主體工
程有三次變更設計，並展延完工日期至九十年十一月二十四日。
由於主體工程一再變更設計，導致工期隨之延長，依第一次變更
設計之契約書所載，其議價日期為九十年八月十六日，已在上訴
人所稱被上訴人應完工期限之九十年六月二十五日之後，更遑論
第二次、第三次變更設計，因此，在業主變更設計之情形下，被
上訴人自不可能於原約定之九十年六月二十五日完工。(三)、上訴
人雖辯稱伊因協調次承攬人趕工，曾給付趕工獎金，然為被上訴
人所否認，上訴人亦自認被上訴人承攬之系爭工程，並無第三人
介入施工，且無發趕工獎金予被上訴人，伊與業主間並無發生遲
延完工問題，足證系爭工程全係由被上訴人自己獨自完成，上訴
人並無增派人手介入施工。至上訴人之所以曾表示欲提供趕工獎
金予次承攬人，全係為避免因整體工程遲延，而遭業主處罰所致
，而上訴人既未發趕工獎金予被上訴人，益證被上訴人之施工，
並無遲延完工之情事。(四)、據證人即台南科學工業園區第二期標
準廠房工程負責設計、規劃及監造人員沈明德於第一審證稱：「
被告（指上訴人）負責主體結構工程，原告（指被上訴人）負責
主體結構的帷幕牆。原告與被告間是配合性工程，我們與被告是
主契約的關係。配合性工程是被告發包範圍。我們與被告的工程
沒有逾期，順利完工」等語，益見被上訴人承攬之系爭工程確係
主體工程之配合性工程，隨主體工程施工進度而施工，整體工程
既未逾期完工，且上訴人自認其承攬之整體工程未因遲延完工而
受業主罰款之情事，尤證被上訴人之施工，並無遲延完工之情事
。(五)、上訴人於九十一年三月十二日出具完工證明書時起，迄提
起本件訴訟之九十一年七月十八日止，相距長達四個月，在此期
間內，上訴人從未曾有任何遲延完工之主張，反而在九十一年六
月二十五日致函，向被上訴人表示：「二、目前各工地皆在辦理
完工驗收手續，因而稍有耽誤，僅在此致歉。三、本公司（指上
訴人）將儘速安排貴公司（指被上訴人）辦理完工驗收及支付保
留款手續……」，更證被上訴人之施工，並無遲延完工之情事。
綜上所述，上訴人抗辯被上訴人因遲延完工而應受罰款一千五百
八十萬元，伊以之主張抵銷，殊不足採。則被上訴人依承攬之法
律關係，請求上訴人給付九百五十三萬一千零五十元及自起訴狀
繕本送達之翌日即九十一年八月十日起，至清償日止，按年息百
分之五計算之利息，即屬有據，為其心證所由得，並說明兩造其
餘之攻擊或防禦方法及未經援用之證據，無逐一詳予論駁之理由
。爰維持第一審所為上訴人敗訴之判決，駁回其上訴，經核於法
洵無違誤。又查所謂自認係指當事人對於他造主張不利於己之事
實，於訴訟上承認其為真實而言。本件被上訴人在第一審雖稱「
系爭工程進行配合之主體工程進度，承諾在九十年六月二十六日
完工」，但又稱「因主體工程一再變更設計，導致工程延展，工
期隨之延長，主體工程工期即延長，則屬配合性工程之本件工程
原協議之完工期限亦隨之改變」等語（見一審卷第一二五頁），
並不能認其已自認上訴人主張系爭工程依約應於九十年六月二十
六日完工之事實。其次，解釋契約屬於事實審法院之職權，原審
依兩造所簽訂之合約書第四條第一項、第二項之約定及採信證人
沈明德之證言，認定系爭工程係上訴人向業主承攬台南科學工業
園區第二期標準廠房新建工程之配合性工程，因主體工程一再變
更設計，導致工期隨之延長，上訴人所承攬之整體工程既未逾期
完工而受業主罰款，則被上訴人之施工，並無遲延完工之情事，
於法尚無不合。上訴論旨，仍執陳詞，就原審取捨證據、認定事
實及解釋契約之職權行使，並就原審已論斷，泛言未論斷或違背
經驗法則、論理法則，指摘原判決不當，聲明廢棄，非有理由。
據上論結，本件上訴為無理由。依民事訴訟法第四百八十一條、
第四百四十九條第一項、第七十八條，判決如主文。
中　　華　　民　　國　九十四　年　　五　　月　 十二　 日
                      最高法院民事第八庭
                          審判長法官  劉　延　村
                                法官  陳　重　瑜
                                法官  黃　秀　得
                                法官  葉　勝　利
                                法官  黃　義　豐
      本件正本證明與原本無異
                                      書  記  官
中　　華　　民　　國　九十四　年　　五　　月　二十六　日
                                                      Ｌ
